【裁判字號】    94,重上,452
【裁判日期】    950516
【裁判案由】    返還不當得利等
【裁判全文】
臺灣高等法院民事判決                 94年度重上字第452號
上  訴  人    戊○○
              丁○○
              丙○○
共      同
訴訟代理人    周滄賢律師
被 上訴 人    台灣汽車客運股份有限公司
法定代理人    己○○
訴訟代理人    曹宗彝律師
複 代理 人    陳清華律師
當事人間請求返還不當得利等事件，上訴人對於中華民國94年7月
26日臺灣臺北地方法院94年度重訴字第500號第一審判決提起上訴
，被上訴人並為訴訟標的之追加，本院於95年 5月2日言詞辯論終
結，判決如下：
    主  文
原判決主文第一項後段關於命上訴人戊○○連帶給付其中新台幣
貳佰伍拾柒萬捌仟伍佰陸拾元部分自民國93年12月30日起至94年
1月9日止按年息百分之五計算之利息，與主文第二項後段關於命
上訴人戊○○連帶給付其中新台幣肆佰捌拾陸萬貳仟元部分自民
國93年12月30日起至94年1月9日止按年息百分之五計算之利息部
分，及該部分假執行之宣告，暨關於上訴部分訴訟費用之裁判均
廢棄。
上開廢棄部分，被上訴人台灣汽車客運股份有限公司在第一審之
訴及假執行之聲請均駁回。
其餘上訴駁回。
第一審訴訟費用關於上訴部分及第二審訴訟費用均由上訴人戊○
○、丁○○連帶負擔三分之一，餘由上訴人丙○○、戊○○連帶
負擔。
    事實及理由
壹、程序方面
一、本件被上訴人台灣汽車客運股份有限公司 (下稱台汽公司)
    之法定代理人原為范植谷，嗣於民國94年 9月12日變更為己
    ○○，有台汽公司變更登記表在卷可稽（見本院卷第65至68
    頁），並經其具狀聲明承受訴訟，核無不合，應予准許。
二、次按訴之變更或追加，非經他造同意，不得為之；但請求之
    基礎事實同一者，不在此限，民事訴訟法第446條第1項及第
    255條第1項第 2款分別定有明文。查台汽公司於原審係主張
    上訴人戊○○、丁○○、丙○○ (下稱戊○○等人) 於兩造
    間租賃契約期間屆滿後，仍占用其等所承租之土地，致台汽
    公司受有相當於租金之損害等情，依民法第184條第1項前段
    、第 179條規定及連帶保證之法律關係，提起本件訴訟；嗣
    於本院審理時，追加依債務不履行之法律關係而為本件請求
    （見本院卷第105頁)，雖此追加之訴經戊○○等人表示不同
    意，惟與台汽公司上開請求之基礎事實同一，揆諸上開民事
    訴訟法之規定，要無不合，自應准許。
貳、實體方面
一、台汽公司起訴主張：戊○○及丙○○分別於91年 7月12日及
    91年12月 3日，向伊承租坐落於台北縣土城市○○段員林小
    段370-29、370-30、370-48、379等地號 (戊○○承租部分)
    ，及同小段379-4、379-5、370-5、370-6、370-35、370-45
    、370-46、370-47、370-68等地號 (丙○○承租部分) 土地
    （以下合稱系爭土地），租賃期間各自91年8月1日起至92年
    6月30日止及自91年12月16日起至92年6月15日止，每月租金
    分別為新台幣 (下同) 15萬1680元及28萬6000元，戊○○並
    以丁○○為連帶保證人，丙○○則以戊○○為連帶保證人。
    詎戊○○及丙○○於兩造租賃契約期滿後，均未依約將系爭
    土地交還伊，致伊受有相當於租金之損害，戊○○及丙○○
    自應依侵權行為、不當得利、債務不履行之法律關係，分別
    給付伊自渠等租約到期日起至返還系爭土地之日止，每月按
    原租金計算之不當得利，丁○○、戊○○並應依連帶保證之
    法律關係，依序與戊○○、丙○○連帶給付，爰提起本件訴
    訟，求為命：(一)戊○○、丁○○應連帶給付台汽公司 257萬
    8560元 (即自92年7月1日起至93年11月30日止之不當得利)
    及自起訴狀繕本送達翌日起至清償日止，按年息百分之五計
    算之利息。(二)戊○○、丁○○應自93年12月 1日起至返還系
    爭土地之日止，按月連帶給付台汽公司15萬1680元。(三)丙○
    ○、戊○○應連給付台汽公司486萬2000元 (即自92年6月16
    日起至93年11月15日止之不當得利) 及自起訴狀繕本送達翌
    日起至清償日止，按年息百分之五計算之利息。(四)丙○○、
    戊○○應自93年11月16日起至返還系爭土地之日止，按月連
    帶給付台汽公司28萬6000元之判決。
二、戊○○等人則以：
  (一)戊○○、丙○○向台汽公司承租系爭土地後，成立土城市中
    央市場，再轉租給市場的各個攤商，嗣兩造租賃契約終止後
    ，伊等因無法面對眾多攤商，故請台汽公司直接向各攤商要
    求返還土地，即已表示不欲各攤商占有土地，依民法第946
    條第2項及第761條第 3項規定，應認已符合指示交付之規定
    ，伊等對於系爭土地之間接占有即已消滅。又兩造租賃契約
    終止後，實際使用系爭土地者為攤商，伊等並未占用系爭土
    地謀取不法利益，亦未同意攤商繼續使用系爭土地，即不具
    備民法侵權行為之要件；而台汽公司並未證明伊等受有不當
    得利，自不能請求伊等返還不當得利或賠償損害。何況兩造
    租賃契約屆滿後，台汽公司違背當初對於戊○○、丙○○之
    承諾，將伊等整建後之系爭土地出租予第三人黃培英，造成
    伊等鉅大損失；且伊等於兩造租賃關係終止後，既未占用系
    爭土地，亦未收取利益，縱台汽公司受有損害，仍應向實際
    侵害其權利之攤商請求賠償，詎台汽公司竟對伊等提起本件
    訴訟，其權利之行使顯然違背誠信原則，應不發生效力。
  (二)再者，因伊等先前斥資整建系爭土地，台汽公司於兩造租賃
    契約屆滿後，始能以高於兩造租賃契約之租金標租系爭土地
    ，可證即使台汽公司主張伊等未將系爭土地直接交還台汽公
    司之情屬實，系爭土地係因伊等之投資整建始增加其經濟效
    益，台汽公司欲獲得此增加之經濟效益，而起訴請求伊等賠
    償損害，實有違誠信原則。又以伊等投資系爭土地之總金額
    扣除商業鋼鐵造建築物折舊20年計算結果，系爭土地尚存有
    1217萬5644元之增價額，伊等自應向台汽公司請求償還此一
    有益費用，因此，倘認台汽公司之請求為有理由，伊等亦得
    主張以上開有益費用之債權與台汽公司請求本件不當得利數
    額相抵銷；且兩造租賃契約期間屆滿後，台汽公司因疏於管
    理，致某些貪小便宜之攤商繼續於系爭土地上營利，造成伊
    等無從向各攤商請求返還後實際歸還台汽公司，則台汽公司
    對其所受損害之發生或擴大，顯然與有過失，法院亦應依職
    權減輕或免除賠償金額等語資為抗辯。
三、原審判決：戊○○、丁○○應連帶給付台汽公司303萬8493
    元，及其中 257萬8560元部分自93年12月30日起至清償日止
    按年息百分之五計算之利息；丙○○、戊○○應連帶給付台
    汽公司586萬7613元，及其中486萬2000元部分自93年12月30
    日起至清償日止按年息百分之五計算之利息，並駁回台汽公
    司其餘之請求。戊○○等人不服，就其敗訴部分提起上訴，
    台汽公司則未聲明不服（原審駁回台汽公司請求戊○○與丁
    ○○自94年3月2日起至返還系爭土地之日止按月連帶給付15
    萬1680元，及丙○○與戊○○自94年3月2日起至返還系爭土
    地之日止按月連帶給付28萬6000元部分，已告確定）。戊○
    ○等人上訴聲明為：(一)原判決不利於戊○○等人部分廢棄。
    (二)上開廢棄部分，台汽公司在第一審之訴及假執行之聲請均
    駁回。台汽公司則於本院答辯聲明：上訴駁回。
四、本件經依民事訴訟法第463條準用同法第270條之1第1項第3
    款規定，整理並協議簡化爭點及不爭執點後，兩造同意僅就
    言詞辯論時所陳述之事實及主張之法律關係為論斷。台汽公
    司主張戊○○以丁○○為連帶保證人，丙○○以戊○○為連
    帶保證人，分別於91年7月12日及同年12月3日向台汽公司承
    租土地，租賃期間各為91年8月1日至92年6月30日及91年12
    月16日至92年 6月15日，每月租金分別為15萬1680元及28萬
    6000元，並於兩造租賃關係存續期間將系爭土地轉租予零售
    攤商，收取租金；嗣戊○○、丁○○共同於94年 1月11日向
    台汽公司標購系爭土地，台汽公司已於94年3月2日移轉系爭
    土地所有權予戊○○、丁○○等情，有租賃契約書 2件、土
    地所有權狀及不動產買賣契約各一件等影本附卷可稽（依序
    見臺灣板橋地方法院93年度重訴字第436號卷第9至16頁、原
    審卷第23頁、第28至30頁），並為戊○○等人所不爭執，堪
    信台汽公司此部分之主張為真正。惟台汽公司主張戊○○、
    丙○○於兩造租賃期間屆滿後，仍占有系爭土地，並未依約
    將系爭土地交還台汽公司，致台汽公司受有相當於租金之損
    害等情，則為戊○○等人所否認，並以前開情詞置辯，是本
    件應予審究之爭點厥為：(一)戊○○等人於兩造租賃期間屆滿
    後是否將系爭土地返還台汽公司？(二)倘戊○○等人未返還系
    爭土地，台汽公司得請求損害賠償之金額為何？(三)台汽公司
    行使權利有無違反誠信原則？(四)戊○○等人主張抵銷抗辯是
    否有理由？(五)本件有無過失相抵之適用？茲析述如下：
  (一)戊○○等人於兩造租賃期間屆滿後是否將系爭土地返還台汽
    公司：
    台汽公司主張：戊○○等人於租賃期間將系爭土地轉租予攤
    商使用，已違反兩造租賃契約之約定；且在兩造租賃契約期
    滿終止後，仍未依約將系爭土地返還台汽公司等語。戊○○
    等人則辯稱：伊等雖於兩造租賃契約期間將系爭土地整建規
    劃成土城市中央市場，並出租予攤商，惟市場攤商之租期配
    合兩造租賃期間；且兩造租賃契約終止後，伊等已請台汽公
    司直接向各攤商請求返還系爭土地，台汽公司已於92年7 月
    15日派員至系爭土地所在之中央市場張貼公告，命各攤商應
    將自設之設備及其他雜物自行拆除、搬離並回復原狀；伊等
    亦張貼公告並口頭告知攤商搬遷，將系爭土地返還台汽公司
    ，則兩造間實已具備讓與租賃物返還請求權之要件，伊等雖
    未實際將系爭土地返還予台汽公司，然依民法第946條第2項
    及第761條第3項規定，應認伊等已符合指示交付之規定，而
    將系爭土地交還台汽公司等語。經查：
  1.按承租人於租賃關係終止後，應返還租賃物，民法第 455條
    前段定有明文。而所謂返還租賃物，係指依債務本旨向出租
    人移轉租賃物之占有而言。又兩造租賃契約第9條約定：「
    租期屆滿即為終止租賃關係，不另通知」，第15條約定：「
    本租約經終止或解除後，乙方 (指戊○○、丙○○) 應將自
    設之設備及自有之其他雜物自行拆除搬離回復原狀，將標的
    物交還甲方（指台汽公司）並不得要求任何補償或其他費用
    ，逾合約期限或終止合約十日內不搬離者，乙方如未拆除搬
    離視為放棄，乙方同意甲方逕行處理，所需費用在押租金內
    扣抵」，可知戊○○、丙○○於兩造租賃期間屆滿後，負有
    返還租賃物 (即系爭土地) 之義務。而戊○○、丙○○於兩
    造租賃期間即將系爭土地轉租予攤商營業使用，且兩造租賃
    關係終止後，系爭土地仍由攤商占有使用等情，均為戊○○
    等人所不爭執，堪信為實在。可見台汽公司主張戊○○、丙
    ○○於兩造租賃期間屆滿後，並未返還系爭土地之租賃物，
    尚非無據。
  2.戊○○等人雖抗辯其等於兩造租賃契約終止後，已請求台汽
    公司直接向各攤商要求返還系爭土地，台汽公司並張貼公告
    命各攤商遷離，應認其等已將對於攤商之租賃物返還請求權
    讓與台汽公司，符合第761條第3項指示交付之規定，即已履
    行返還租賃物之義務等語，並提出台汽公司及中央商場管理
    委員會之公告影本 2件為證（見本院卷第32頁、第33頁）。
    惟查：台汽公司於兩造租賃關係終止後，固曾在系爭土地上
    張貼92年7月15日台汽中一字第9203164號公告 (下稱台汽公
    司公告) ，其內容為：「．．．本案土地原與丙○○女士簽
    訂之租約，已於92年 6月15日期滿，依據原租約第15條，應
    將自設之設備及其他雜物於92年 6月25日以前自行拆除搬離
    恢復原狀，廖女士違約部分本公司除已委託律師依法處理外
    ，如有竊佔本案土地者，本公司保留法律追訴權，特此公告
    週知」等語，僅係台汽公司單純以系爭土地所有權人之身分
    要求占用該土地之人搬離之用意。另中央商場管理委員會於
    92年 7月17日公告：「茲因本商場與台灣汽車股份有限公司
    ，已無租約的關係，請各攤商即日起自行搬遷，將攤位歸還
    台汽公司。如繼續佔用，將與本商場無關」等語，亦僅屬中
    央商場管理委員會單方面向各攤商表明應將系爭土地歸還台
    汽公司之意思表示。尚難遽以上述 2件公告之張貼即認戊○
    ○、丙○○已將其等對於攤商之租賃物返還請求權讓與台汽
    公司，以代租賃物之交付，自不符合指示交付之要件。
  3.證人即張貼上開台汽公司公告之員工甲○○證稱：伊是台汽
    公司的行政室主任，台汽公司民營化後，因為人手不足，所
    有房地產出租出售業務均交由交通部交通事業管理小組辦理
    ，當時承辦人乙○○在中部辦公室，乃委託伊去張貼公告，
    伊不知道張貼公告之目的，公告內容是事先擬好的等語 (見
    本院卷第152頁反面至153頁) 。另證人乙○○則證稱：伊目
    前為交通部員工，兼辦台汽公司業務，伊在92年 5月至10月
    期間被借調到行政院中部辦公室辦公；上開交通部公告係通
    知攤販台汽公司已經跟戊○○等人終止租約關係等語 (見本
    院卷第101頁至102頁) 。經本院進一步詢問：「上訴人有無
    告訴你，如果台汽不繼續承租，該處的攤販要由台汽負責遷
    移？」時，證人乙○○亦證稱：「沒有這個印象」 (見本院
    卷第102頁)。則戊○○等人主張已與台汽公司達成讓與租賃
    物返還請求權以代租賃物交付之協議，尚屬不能證明，自無
    從解免戊○○、丙○○返還租賃物之義務。從而，台汽公司
    主張戊○○、丙○○於兩造租賃期間屆滿後，並未返還系爭
    土地之情，洵堪採信。
  (二)倘戊○○等人未返還系爭土地，台汽公司得請求損害賠償之
    金額為何：
  1.查戊○○、丙○○於兩造租賃期間屆滿後，並未履行返還系
    爭土地之義務，致台汽公司未能收回系爭土地而使用、收益
    ，受有損害，則台汽公司依債務不履行之法律關係，請求戊
    ○○、丙○○賠償自兩造租賃契約終止翌日 (戊○○部分自
    92年7月1日起算、丙○○部分自92年6月16日起算)起至台汽
    公司移轉系爭土地所有權予戊○○、丁○○之前 1日 (即94
    年3月1日) 止，相當於租金之使用、收益損害，自屬有據。
    而丁○○、戊○○分別為兩造租賃契約之連帶保證人，應各
    與戊○○、丙○○連帶負損害賠償責任。至於台汽公司得請
    求戊○○等人賠償之金額方面，本院審酌系爭土地坐落於土
    城市○○路 ○段與慶利街口，該土地隔慶利街對面為捷年企
    業大樓，樓下為中國信託銀行，丙○○、戊○○將系爭土地
    臨中央路部分出租作為黃昏市○○○○○街部分做停車場使
    用，而該地點為土城市○○○道，生活機能方便，平時即車
    水馬龍，市場商家生意興隆等情，有照片 5幀在卷可參 (見
    原審卷第20頁至22頁) ；再參酌台汽公司原出租系爭土地予
    戊○○、丙○○之每月租金依序為15萬1680元、28萬6000元
    ，應認台汽公司請求戊○○給付部分依照原每月租金15萬16
    80元、丙○○部分依照原每月租金28萬6000元計算，堪稱允
    當。茲計算如下：
    (1)台汽公司得請求戊○○、丁○○連帶賠償之金額：
      自92年7月1日起至93年11月30日止，台汽公司未能使用
        、收益系爭土地17個月，受有 257萬8560元之損害（計
        算式：151680×17=0000000)。
      自93年12月1日起至94年3月 1日止，台汽公司未能使用
        、收益系爭土地3個月又1日，受有45萬9933元之損害（
        計算式：151680×3+151680×1/31=459933)。
      丁○○為戊○○之連帶保證人，應負連帶清償責任，是
        台汽公司得請求戊○○、丁○○連帶給付 303萬8493元
        (計算式：0000000+459933＝0000000)。
    (2)台汽公司得請求丙○○、戊○○連帶賠償之金額：
      自92年 6月16日起至93年11月15日止，台汽公司未能使
        用、收益系爭土地17個月，受有486萬2000元之損害（
        計算式：286000×17=0000000)。
      自93年11月16日起至94年3月1日止，台汽公司未能使用
        、收益系爭土地3個月又16日，受有100萬5613元之損害
        （計算式：286000×3+286000×16/31=0000000)。
      戊○○為丙○○之連帶保證人，應負連帶清償責任，是
        台汽公司得請求丙○○、戊○○連帶給付 586萬7613元
        (計算式：0000000+0000000＝0000000)。
    (3)關於利息請求部分：
      按給付有確定期限者，債務人自期限屆滿時起，負遲延責
      任。給付無確定期限者，債務人於債權人得請求給付時，
      經其催告而未為給付，自受催告時起，負遲延責任；其經
      債權人起訴而送達訴狀，或依督促程序送達支付命令，或
      為其他相類之行為者，與催告有同一之效力，民法第229
      條第1項、第2項分別定有明文。準此，台汽公司就戊○○
      等人應為之給付，請求其等給付自起訴狀繕本送達翌日起
      至清償日止之法定遲延利息，即無不合。查台汽公司對於
      戊○○等人提起本件訴訟時，其起訴狀繕本於93年12月30
      日寄存送達於戊○○，依民事訴訟法第138條第2項規定，
      經10日即94年1月9日發生送達效力。是台汽公司請求戊○
      ○、丁○○應連帶給付303萬8493元，及其中257萬8560元
      部分，戊○○自94年 1月10日起、丁○○自93年12月30日
      ( 丁○○係於93年12月28日收受起訴狀繕本，依台汽公司
      請求自起訴狀繕本送達翌日起算之遲延利息，其起算日本
      應為93年12月29日，惟原審就丁○○所命給付部分，判決
      自93年12月30日起算遲延利息後，台汽公司並未上訴，則
      此部分之遲延利息起算日已告確定) 起，均至清償日止，
      按年息百分之五計算之法定遲延利息；並請求丙○○、戊
      ○○連帶給付586萬7613元，及其中486萬2000元部分，丙
      ○○自起訴狀繕本送達翌日即93年12月30日起、戊○○自
      94 年1月10日起，均至清償日止，按年息百分之五計算之
      法定遲延利息，即屬有據，逾此部分之利息請求，即無理
      由，不應准許。
  2.戊○○等人雖抗辯：台汽公司請求相當於租金之損害違反土
    地法第97條規定云云。惟按土地法第97條第1項固規定：「
    城市地方房屋之租金，以不超過土地及其建築物申報總價年
    息百分之十為限」，然觀諸土地法第97條之立法意旨：「城
    巿房屋供不應求，為防止房屋所有權人乘機哄抬租金，造成
    居住問題，特設本條限制房屋租金之最高額，超出部分得由
    政府強制減定之，以保護承租人」，可知土地法第97條限制
    房屋租金之立法政策係基於現代福利國家應滿足人民居住之
    需求，維護人民生存之基本條件，使經濟上弱勢之承租人能
    取得適當之居住空間，以避免造成居住問題，因此該條之規
    定，應僅限於城巿地方供住宅使用之房屋，始有其適用。至
    於營業用房屋，乃承租人用以營業獲取利潤，並非供居住安
    身之處，即與人民居住之基本需求及生存權之保障無涉，自
    無立法介入加以限制之必要。何況租屋營業時，租金之支出
    原屬營業成本之一部，倘立法限制租金數額，營業利潤並未
    相對受限，任其享有鉅額利潤，要非立法之原意；故土地法
    第97條所指房屋，應解為不包括供營業使用之房屋，以兼顧
    租賃雙方之利益，契合立法本旨。又土地法第97條之規定，
    於租用基地建築房屋準用之，此觀同法第 105條規定自明。
    戊○○、丙○○向台汽公司承租系爭土地係供停車場及市場
    攤位等營業使用，為戊○○等人所不爭執，則其租金應無土
    地法第97條規定之適用。從而，台汽公司請求戊○○等人賠
    償相當於租金之損害，自無土地法第97條限制租金之適用。
    戊○○等人此部分抗辯，委無可取。
  (三)台汽公司行使權利有無違反誠信原則：
  1.戊○○、丙○○主張：其等向台汽公司承租系爭土地時，台
    汽公司曾告知兩造租約期間雖各自訂為 6個月及11個月，惟
    可續約；然於兩造租賃契約屆滿後，台汽公司竟違背當初承
    諾，將其等整建後之系爭土地標租予訴外人黃培英、鄧俊雄
    ，造成其等鉅大損失，因無法面對眾多攤商，故請台汽公司
    直接向系爭土地上各攤商要求返還土地，台汽公司亦自行張
    貼公告要求各攤商應將自設之設備及其他雜物自行拆除搬離
    並回復原狀，則台汽公司所受之損害自應向實際侵害其權利
    之攤商請求；而其等於兩造租賃關係終止後並未占用系爭土
    地，亦未收取租金利益，台汽公司竟對其等提起本件訴訟，
    實有失誠信等語。惟台汽公司否認有承諾續租之情事，並辯
    稱：依兩造租賃契約約定，台汽公司並未負有強制續約之義
    務，且戊○○、丙○○違約將系爭土地轉租予他人，嗣台汽
    公司於租賃契約屆滿後，通知戊○○、丙○○返還系爭土地
    ，乃屬權利之正當行使，並無權利濫用或違反誠實信用原則
    ；何況戊○○、丙○○於兩造租賃契約終止後，未履行返還
    系爭土地之義務，致攤商佔據土地營業，導致台汽公司一直
    減價拍賣，均無人應買，終由戊○○、丁○○以最低價格得
    標，戊○○等人實為最大受益人等語。
  2.按「權利之行使，不得違反公共利益，或以損害他人為主要
    目的；行使權利，履行義務，應依誠實及信用方法」，民法
    第 148條定有明文。所謂權利之行使，是否以損害他人為主
    要目的，應就權利人因權利行使所能取得之利益，與他人因
    其權利行使所受之損失，比較衡量以定之。遍查兩造租賃契
    約內容，並無任何關於台汽公司於租賃契約期滿後，必須與
    戊○○、丙○○續訂租約之約定，有租賃契約書在卷可佐。
    戊○○等人對於其等主張兩造於訂立租賃契約之前即有期滿
    續約之約定乙節，復未能舉證以實其說，則其等此部分主張
    ，自難憑採。而戊○○、丙○○於兩造租賃契約屆期後，未
    依租賃契約第15條約定，將其自設之設備及自有之其他雜物
    自行拆除搬離回復原狀，並將租賃標的物返還台汽公司之情
    ，已如前述，則台汽公司於兩造租賃關係終止後，另行公開
    標租系爭土地，甚至提起本件訴訟請求戊○○等人賠償其等
    未履行返還租賃標的物所致之損害，俱屬其本於系爭土地所
    有人地位而正當行使權利之行為，揆諸上開說明，尚難認台
    汽公司有何違反公共利益，或係以損害他人為主要目的之情
    事。
  (四)戊○○等人主張抵銷抗辯是否有理由：
  1.戊○○等人主張：戊○○、丙○○承租系爭土地後，曾斥資
    1281萬6468元整地改建，規畫成土城市中央市場供攤商使用
    ，至92年 6月30日兩造間租賃契約終止時，該租賃物尚未使
    用 1年，以投資金額總數扣除商業鋼鐵造建築物折舊20年計
    算現存之增加價值，尚有1217萬5644元之增價額〈計算式：
    00000000元－（00000000元÷20）≒00000000〉，伊等依民
    法第 955條規定，本得向台汽公司請求償還此一有益費用，
    因此，倘認台汽公司之請求為有理由，戊○○等人亦主張以
    此項有益費用之返還請求權與台汽公司請求本件損害賠償相
    抵銷等語，並提出土城中央市場整建工程估價單影本為證（
    見本院卷第28至31頁）。台汽公司則辯稱：依兩造租賃契約
    第15條約定，戊○○等人均不得要求其等於系爭土地上自設
    設備之拆除、搬離補償或其他費用，因此，其等主張因無法
    續約而受有支出設備費用之損害，請求以其費用償還請求權
    與本件相抵銷，即無理由等語。
  2.按善意占有人因改良占有物所支出之有益費用，於其占有物
    現存之增加價值限度內，得向回復請求人請求償還，民法第
    955 條定有明文。其立法理由謂：「善意占有人因改良占有
    物所支出之有益費用，致使價格增加者，以增加之數為限，
    得請求清償其有益費用，否則回復占有人不當得利，不足以
    昭公允」。可知有益費用之償還，係指在增加占有物本身價
    值限度內，始有償還可言；並非善意占有人依其使用計畫所
    支出之設備費用，均得請求償還，至為灼明。經查：戊○○
    等人主張其等承租系爭土地後，花費鉅資整地改建，固提出
    土城中央市場整建工程估價單為證，惟該估價單充其量僅能
    證明其等有意將系爭土地整建設置市場，不能作為其等確有
    支出該估價單所示費用之證明。縱令戊○○等人確有在系爭
    土地上規畫市場攤位、裝設棚架等設備，仍屬其基於個人使
    用計畫所支付之費用，尚不能遽認有增加系爭土地價值之情
    事，自難認屬有益費用。戊○○等人雖以台汽公司於兩造租
    賃期間屆滿後，曾就戊○○、丙○○原承租之土地辦理公開
    標租，由訴外人黃培英、鄧俊雄各以月租金95萬元、88萬元
    得標，其標金分別高達戊○○、丙○○月租金6倍及3倍之多
    ，據以主張系爭土地因其等整建而增加經濟效益云云。惟租
    標金多寡涉及當地繁榮、交通便利及其他諸多因素，尚難認
    係戊○○等人整建之結果，何況上開公開標租均因黃培英、
    鄧俊雄事後未辦理簽約事宜而流標，事後亦無以較諸戊○○
    、丙○○為高之月租金標租成功之情形，戊○○等人主張系
    爭土地因其等整建而增加價格云云，尚屬不能證明，自難認
    其等有何得向台汽公司請求償還之有益費用。
  3.次按二人互負債務，而其給付種類相同，並均屆清償期者，
    各得以其債務，與他方之債務，互為抵銷；但依債之性質不
    能抵銷或依當事人之特約不得抵銷者，不在此限，民法第33
    4條第1項定有明文。準此，債務之抵銷，以雙方當事人互負
    債務為必須具備之要件，若一方並未對他方負有債務，則根
    本上即無抵銷可言（最高法院18年度上字第1709號判例意旨
    參照）。查兩造租賃契約第12條約定：「房屋有改裝設施之
    必要，乙方 (指戊○○、丙○○)應得甲方 (指台汽公司)之
    同意後，始得自行裝設，所需改裝費用概由乙方自行負擔 (
    租期屆滿乙方自行改良或修建之建物應無條件歸甲方所有，
    不得要求任何補償) 」，第15條約定：「本租約經終止或解
    除後，乙方應將自設之設備及自有之其他雜物自行拆除搬離
    回復原狀，將標的物交還甲方並不得要求任何補償或其他費
    用」。可知戊○○等人承租系爭土地後，縱有整地改建、裝
    設棚架以利市場攤位使用，而支出設備費用之情事，依上開
    租賃契約約定，戊○○等人於兩造租賃契約終止後，本應依
    約將其設備拆除回復原狀，或無條件歸台汽公司所有，而不
    得要求任何補償，當無對於台汽公司請求償還費用之債權可
    資主張抵銷。從而，戊○○等人提出抵銷抗辯，要無可採。
  (五)本件有無過失相抵之適用：
  1.戊○○等人主張：台汽公司在系爭土地上張貼公告，告知攤
    商兩造租賃契約期滿，戊○○、丙○○已非權利人之行為，
    使其等無法向攤商主張權利，並將土地返還台汽公司，導致
    某些貪小便宜之攤商繼續在系爭土地上營業，等待台汽公司
    驅趕，其他攤商見狀亦陸續進入市場做生意，始造成占用系
    爭土地之情形；倘若台汽公司於張貼公告後能積極進入市場
    管理並收取租金，系爭土地遭占有之損害亦不致發生或擴大
    。因此，台汽公司對於系爭土地遭占有所造成損害之發生或
    擴大，顯然與有過失，法院自應依職權減輕或免除戊○○等
    人之賠償金額等語。台汽公司則辯稱：依兩造租賃契約第15
    條約定，戊○○等人於租賃期滿後，即應將標的物交還台汽
    公司，惟因戊○○等人未履行返還租賃物之義務，造成台汽
    公司無法使用、收益系爭土地之損害，本應由戊○○等人負
    責賠償損害，台汽公司並無過失可言，自無過失相抵之適用
    等語。
  2.按損害之發生或擴大，被害人與有過失者，法院得減輕賠償
    金額，或免除之。重大之損害原因，為債務人所不及知，而
    被害人不預促其注意或怠於避免或減少損害者，為與有過失
    ，民法第217條第1項、第 2項定有明文。所謂被害人與有過
    失，須被害人之行為助成損害之發生或擴大，就結果之發生
    為共同原因之一，行為與結果有相當因果關係，始足當之。
    倘被害人之行為與結果之發生並無相當因果關係，尚不能僅
    以其有過失，即認有過失相抵原則之適用（最高法院92年度
    台上字第 431號判決意旨參照）。經查：兩造租賃契約終止
    後，戊○○等人並未依約拆除其設置之棚架，而將系爭土地
    回復原狀後返還台汽公司，以致攤商利用戊○○等人搭設之
    棚架、屋頂而在系爭土地上營業，致台汽公司受有不能使用
    、收益系爭土地之損害，戊○○等人自應負債務不履行之損
    害賠償責任。戊○○等人雖抗辯台汽公司疏於管理，致攤商
    不知向何人繳納管理費，故台汽公司對於損害之發生或擴大
    與有過失云云。然台汽公司與攤商間並無租賃關係存在，本
    無收取攤商租金之權利，自無從以收取攤商租金來避免損害
    之發生或減少損害，要難遽此即認台汽公司對於其主張債務
    不履行所受之損害有何過失相抵原則之適用。
五、末查，台汽公司就其請求，係以單一聲明，主張侵權行為、
    不當得利及債務不履行等各自獨立之給付請求權為訴訟標的
    ，係屬選擇合併之性質，而台汽公司基於債務不履行之訴訟
    標的已足達成其請求，其他主張侵權行為、不當得利等訴訟
    標的之法律關係即無庸再予審理，附此敘明。
六、綜上所述，台汽公司依債務不履行之法律關係，請求戊○○
    、丁○○應連帶給付303萬8493元，及其中257萬8560元部分
    戊○○自94年月10日起、丁○○自93年12月30日起，均至清
    償日止，按年息百分之五計算之利息；丙○○、戊○○應連
    帶給付586萬7613元，及其中486萬2000元部分，丙○○自起
    訴狀繕本送達翌日即93年12月30日起、戊○○自94年1月10
    日起，均至清償日止，按年息百分之五計算之利息部分，為
    有理由，應予准許；逾此部分之請求，即屬無據，不應准許
    。原審就上開應予准許部分，為台汽公司勝訴之判決，並依
    兩造聲請，為准、免假執行之宣告，於法即無不合。上訴意
    旨指摘原判決此部分不當，求予廢棄改判，為無理由，應予
    駁回上訴。至於上開不應准許部分，原審關於台汽公司請求
    戊○○給付遲延利息部分，就其中 257萬8560元部分自93年
    12月30日起至94年 1月9日止之利息，另就486萬2000元部分
    自93年12月30日起至94年1月9日止之利息，判命戊○○給付
    ，即有未洽；上訴意旨指摘原判決此部分不當，求予廢棄改
    判，為有理由，爰由本院將原判決此部分廢棄，改判如主文
    第二項所示。又以一訴附帶請求其孳息、損害賠償、違約金
    或費用者，不併算其價額，民事訴訟法第77條之2第2項定有
    明文。查本院上開廢棄改判部分，僅屬利息給付之附帶請求
    性質，原不在計算訴訟標的價額範圍內，故認本件第二審訴
    訟費用仍應由戊○○等人連帶負擔。爰依戊○○等人各自之
    訴訟標的價額比例，命戊○○、丁○○連帶負擔訴訟費用3
    分之1，餘由丙○○、戊○○連帶負擔。
七、本件為判決基礎之事證已臻明確，兩造關於戊○○等人於租
    賃期間屆滿後是否為系爭土地間接占有人之主張、陳述及兩
    造歷審所提其餘攻擊、防禦方法，經本院逐一審酌後，均與
    前開論斷結果無礙，爰不再一一論述，併此敘明。
八、據上論結，本件上訴為一部有理由，一部無理由，依民事訴
    訟法第450條、第449條第1項、第79條、第85條第1項但書、
    第2項，判決如主文。
中    華    民    國    95    年    5     月    16    日
                    民事第十庭  審判長法  官  阮富枝
                                      法  官  陳財旺
                                      法  官  吳麗惠
正本係照原本作成。
上訴人如不服本判決，應於收受送達後20日內向本院提出上訴書
狀，其未表明上訴理由者，應於提出上訴後20日內向本院補提理
由書狀（均須按他造當事人之人數附繕本）上訴時應提出委任律
師或具有律師資格之人之委任狀；委任有律師資格者，另應附具
律師資格證書及釋明委任人與受任人有民事訴訟法第466條之一
第一項但書或第二項（詳附註）所定關係之釋明文書影本。
中    華    民    國    95    年    5     月    17    日
                                      書記官  陶美玲
附註：
民事訴訟法第四百六十六條之一（第一項、第二項）：
對於第二審判決上訴，上訴人應委任律師為訴訟代理人。但上訴
人或其他法定代理人具有律師資格者，不在此限。
上訴人之配偶、三親等內之血親、二親等內之姻親，或上訴人為
法人、中央或地方機關時，其所屬專任人員具有律師資格並經法
院認為適當者，亦得為第三審訴訟代理人。


司法院資訊處製作；財團法人民間司法改革基金會備份。
